【裁判字號】    96,訴,1910
【裁判日期】    970110
【裁判案由】    偽造文書等
【裁判全文】
臺灣高雄地方法院刑事判決              96年度訴字第1910號
公  訴  人  臺灣高雄地方法院檢察署檢察官
被      告  乙○○
選任辯護人  林鴻駿律師
上列被告因偽造文書等案件，經檢察官提起公訴（96年度偵字第
2997號），本院判決如下：
    主  文
乙○○無罪。
    理  由
一、公訴意旨略以：被告乙○○曾係尚旺國際開發人力有限公司
    （下稱尚旺公司）之實際負責人（該公司於民國（下同）93
    年5 月份停止營業），從事外勞仲介等相關業務，於92年11
    月20日，仲介丙○○僱用越南籍外勞黎氏秋（LE THI THU）
    來臺從事家庭看護工作。嗣於95年1 月間，被告知悉該外勞
    之居留期限已過，尚未辦理展延，竟基於偽造特種文書及詐
    欺之犯意，至高雄市○○區○○路615 號丙○○所開設之立
    記汽車貨運有限公司（下稱立記公司），佯以代辦第2 次外
    僑居留證延期為由，致丙○○不疑有他，而交付手續費新臺
    幣（下同）1,000 元；被告再以偽刻之印章在上開居留證背
    面之核准文號、居留期限欄位蓋上QA 723467 、2007.01.06
    及在核印欄位偽造梅花印代號之公印文，偽造已申請延期之
    證明，再將該居留證交還立記公司之會計陳素貞，足以生損
    害於中華民國政府對於外僑居留管理之正確性。嗣因丙○○
    於95年7 月間遺失皮包（含置於皮包內之居留證），而於同
    年8 月3 日至高雄市政府警察局外事科申請遺失居留證補發
    事宜時，承辦人員朱瑰華查詢電腦資料後，告知丙○○該居
    留證已逾期且未申請延期將受罰，同年8 月15日，丙○○接
    獲拾獲者寄來之外僑居留證，乃將之交由警方處理，而查悉
    上情。因認被告涉犯刑法第212 條之偽造特種文書罪嫌、第
    218 條第1 項之偽造公印文罪嫌、第339 條第1 項之詐欺取
    財罪嫌等情。
二、按犯罪事實應依證據認定之，無證據不得認定犯罪事實；不
    能證明被告犯罪者，應諭知無罪之判決，刑事訴訟法第154
    條第2 項、第301 第1 項分別定有明文。又認定犯罪事實所
    憑之證據，雖不以直接證據為限，間接證據亦包括在內，然
    而無論直接或間接證據，其為訴訟上之證明，須達於通常一
    般之人均不致有所懷疑，而得確信其為真實之程度者，始得
    據為有罪之認定，此有最高法院76年度臺上字第4986號判例
    意旨可資參照。又檢察官對於起訴之犯罪事實，應負提出證
    據及說服之實質舉證責任，倘其所提出之證據，不足為被告
    有罪之積極證明，或其指出證明之方法，無從說服法院以形
    成被告有罪之心證，基於無罪推定之原則，自應為被告無罪
    判決之諭知，最高法院92年度臺上字第128 號判例亦已明揭
    其旨。
三、按被告以外之人於審判外之陳述，雖不符刑事訴訟法第159
    條之1 至第159 條之4 規定，而經當事人於審判程序同意作
    為證據，法院審酌該言詞陳述或書面陳述作成時之情況，認
    為適當者，亦得為證據；當事人、代理人或辯護人於法院調
    查證據時，知有該法第159 條第1 項不得為證據之情形，而
    未於言詞辯論終結前聲明異議者，視為有前項之同意，該法
    第159 條之5 已明揭其旨。本件所引審判外之書面事證，檢
    察官、被告及辯護人均知為審判外之書面資料，且均同意或
    無異議作為證據，本院審酌其取證之過程並無瑕疵，且與本
    案具有關連性，未見有何不適當之情形，是得為證據。
四、訊據被告固不否認曾擔任尚旺公司之實際負責人，仲介侯福
    基僱用外勞黎氏秋來臺從事家庭看護工作，並於外勞居留1
    年期滿時辦理展延1 年等事實，然堅決否認有公訴意旨所稱
    犯行，辯稱：辦完第1 次延期即自94年1 月6 日延至95年1
    月6 日後，伊於94年2 月2 日將護照、居留證交還丙○○簽
    收，此後均未再收受居留證，嗣於94年底第1 次展延1 年即
    將屆滿時，伊曾多次催促丙○○趕快再次辦理展期，但丙○
    ○置之不理，僅表示外勞住在鄉下無法帶來，否則老人會無
    人照顧，展延之事會自行處理，所以伊並未代辦第2 次延期
    之相關事宜，後來95年8 月間因外勞已在臺居留已達30個月
    需要進行體檢，伊曾協助外勞至高雄市立民生醫院進行體檢
    時，要丙○○將外勞居留證帶過去，丙○○表示居留證遺失
    ，後來體檢完畢向嘉義縣衛生局報核，丙○○就說證件找到
    了，伊並未持有該外勞之居留證，更未加以偽造，亦不認識
    陳素貞，可能因為丙○○尚積欠1 萬餘元服務費未支付而鬧
    得不愉快，丙○○因而栽贓給伊；又辦理外勞居留證展延之
    手續簡便，僅需外勞本人持護照、居留證至嘉義縣警察局辦
    理即可，且伊先前業已於94年12月間辦妥外勞展延第2 年之
    申請，並經行政院勞工委員會許可在案，伊實無必要為微薄
    之1,000 元費用偽造居留證上之記載等語。經查：
（一）關於越南籍外勞黎氏秋獲准來臺工作以及申辦與展延外僑
      居留證之經過情形：經查黎氏秋係透過尚旺公司仲介，經
      行政院勞工委員會許可，而受僱於侯福基在嘉義縣朴子市
      雙溪口53號從事服務業—家庭看護工工作，受看護人為侯
      福基之父親侯文隆，黎氏秋來臺後之文件資料及生活管理
      均為侯福基之三嫂丙○○在處理；又黎氏秋曾於93年1 月
      7 日持行政院勞工委員會92年11月21日勞職外字第092073
      2264號招募許可函、聘僱外國人名冊、護照、外交部核發
      之居留簽證暨在職證明書等資料各1 份至嘉義縣警察局初
      辦外僑居留證，經審核該等資料無誤，爰依法核發1 年效
      期之外僑居留證，居留效期為93年1 月6 日至94年1 月6
      日；黎氏秋復於93年12月23日持行政院勞工委員會93年1
      月28日勞職外字第0930445336號聘僱許可函、聘僱外國人
      名冊、護照、外僑居留證暨在職證明書等資料各1 份辦理
      外僑居留延期，經審核該等資料無誤，爰依法核發居留延
      期1 年，居留效期為94年1 月6 日至95年1 月6 日等情節
      ，有下列事證可憑，應堪認定：１、證人侯福基於警詢之
      證述（警卷第17、18頁）；２、嘉義縣警察局96年10月9
      日嘉縣警外字第0960083932號函及所附資料（本院卷第39
      至53頁）；３、外勞居留資料查詢—明細內容顯示畫面、
      外僑口卡列印、外僑居留資料查詢畫面—歷史資料、外僑
      入出境查詢資料、簽證、出境登記表、護照、薪資表（警
      卷第29至33、39至41頁）。
（二）關於本件查獲之經過情形：本件是丙○○前往高雄市政府
      警察局外事科櫃檯辦理外勞居留證之遺失補發，受理之朱
      瑰華以電腦查詢發現黎氏秋居留期間業已過期，丙○○表
      示要回去問外勞居留證是否還在，後來外勞找到居留證，
      由丙○○帶去外事科，朱瑰華發覺居留證上之記載有問題
      ，並非官方之印文，便轉由李昌中、黃瑞耀辦理，黎氏秋
      如果有辦理第2 次延期，就會留下資料，如果居留證之記
      載係偽造，就不會留下資料等情節，分別經證人即警員黃
      瑞耀、李昌中、朱瑰華於偵查中證述歷歷（偵卷第9 至11
      頁），復有申請遺失補發之外籍勞工居留案件申請表、委
      託書、在職證明書可資佐證（警卷第35至37頁）。而關於
      扣案外僑居留證背面第2 次延期居留相關記載之真偽一節
      ，嘉義縣警察局96年11月13日嘉縣警外字第0960039088號
      函覆亦稱：該局並未核准黎氏秋於95年1 月7 日至96年1
      月6 日之延期居留，且內政部警政署亦未曾核發723467號
      之收據編號予該局使用，另扣案之外僑居留證背面核印之
      紅色梅花章，經比對後發現係有偽變造之嫌，該局核印內
      之代號為Q1及Q2，Q 代表嘉義縣，未有數字（81）之紅色
      梅花核印章等情明確（本院卷第62頁）。由此觀之，可知
      外勞黎氏秋並未申辦第2 次延期居留之相關事宜，且扣案
      外僑居留證上關於第2 次延期居留之相關記載係屬虛偽，
      應堪認定。
（三）茲應審究者，厥為扣案之外僑居留證背面關於第2 次延期
      居留之不實內容，是否為被告所偽造。訊據被告堅決否認
      此事，而證人丙○○、陳素貞於警詢及偵訊中雖均證稱：
      第2 次延期為被告所辦理等語，丙○○並證稱：伊申請遺
      失補發出問題時有打電話給被告，被告有承認居留證是假
      的，並質問丙○○為何拿去給警察等語（偵卷第14頁）。
      然而，細繹該二證人所述關於該次申辦之經過情形：
    １、丙○○於警詢證稱：「（該外僑居留證之延期事宜是由
        誰辦理的？）該外僑居留證之2 次延期事宜都是由尚旺
        仲介公司之負責人乙○○替我辦理」、「（該外僑居留
        證背面，核准文號QA723467、居留期限2007.01.06，是
        乙○○於何時替妳辦理？）大約95年1 月初，由乙○○
        到高雄市○○區○○路615 號我家，向我會計小姐陳素
        真拿取該外僑居留證，並索取新臺幣1, 000元手續費，
        辦好後乙○○就直接交給我會計小姐陳素真」等語（警
        卷第12、13頁）。
    ２、陳素貞於警詢時證稱：「（黎氏秋表示在95年1 月間，
        她的外僑居留證第3 年延期經乙○○辦好後，由乙○○
        帶到丙○○家中交給丙○○家裡的人，妳是否知道？）
        95年1 月間（詳細日期不詳）中午2 、3 點間，乙○○
        將黎氏秋外僑居留證第3 年延期已辦好之外僑居留證拿
        到立記汽車貨運有限公司要交給老闆娘，因老闆娘在樓
        上住家午休，是由我代收，等老闆娘睡醒我就立即交給
        老闆娘」、「（乙○○當時是否有交代何事？）他有向
        我收取新臺幣1,00 0元辦理黎氏秋外僑居留證費用」等
        語（警卷第16頁）。
    ３、丙○○於偵訊時證稱：「（當時乙○○要辦居留證展延
        時，有無交手續費給他？）有。時間約在95年1 月份左
        右。金額約1,000 元」、「（居留證當時要辦理延期時
        ，是否親手把居留證交給乙○○？）是。我當時是連金
        額1,000 元交給他」、「（當時是辦時是你或是陳素真
        交給乙○○的？）是我親自交給他的」等語（偵卷第15
        頁）。
    ４、陳素貞於同日偵訊時證稱：「（乙○○是否曾經要把黎
        氏秋的居留證轉給老闆娘（按指丙○○）？）有。時間
        在95年1 月份時，他是把黎氏秋的居留證拿到公司」、
        「（他為何把居留證拿到公司？）因為黎氏秋的居留證
        的延期都是交給乙○○去辦的，當天是乙○○已經辦好
        居留證的延期，當時老闆娘在睡午覺，所以我等老闆娘
        醒了，就拿給老闆娘」、「（當時有無交錢給乙○○？
        ）當時是乙○○要去辦時，老闆娘有拿錢給他」、「錢
        跟居留證都是老闆娘交給乙○○的」等語（偵卷第15頁
        ）。
      細繹該2 人前後所述情節，關於被告究係於何處向何人收
      取證件及費用、又於何處將辦理完畢之證件交予何人等基
      本事項，互核歧異甚大，是否可信，已堪置疑。況扣案外
      僑居留證係自丙○○處所流出，核與丙○○或其家人具有
      利害關係，而陳素貞則為丙○○之員工，衡情均不無避就
      之虞，所述尚難遽為不利被告之認定。另證人黎氏秋於警
      詢時雖亦證稱：「（妳的外僑居留證是何人、於何時、何
      地交付給妳的？）今年1 月間，是1 名年約50幾歲的臺灣
      籍男子陳先生（餘年籍資料不詳）向丙○○拿去，在辦好
      居留證延期第3 年之後，拿到高雄市○○區○○路615 號
      再交還給丙○○家裏的佣人」等語（警卷第5 頁）。然其
      在語言溝通不完全通暢之情況下，究係如何獲悉此事？親
      自目擊抑或僅係聽聞他人轉述？是否有迴護自己雇主之可
      能？均不無商榷餘地，且檢察官亦未將其陳述用以作為證
      據，是亦難遽為不利被告之認定
（四）另參以行政院勞工委員會業已核准自95年1 月6 日至96年
      1 月6 日期間聘僱外勞，此有行政院勞工委員會94年12月
      27日勞職外字第0941038551號函附卷可稽（本院卷第36頁
      ）。且辦理展延之手續頗為簡便，僅需外勞持相關文件前
      往嘉義縣警察局辦理即可，此觀諸前開嘉義縣警察局96年
      10月9 日嘉縣警外字第0960083932號函及所附資料甚明（
      本院卷第39至53頁）。衡情被告為何不循正當途徑辦理展
      延，而需要另行設法偽造外僑居留證上之相關記載？又外
      勞之護照、居留證業經丙○○於94年2 月2 日簽收，此有
      客戶文件簽收表在卷可參（本院卷第35頁），並無其他證
      據足認被告嗣後又取回該居留證辦理第2 次展延事宜，是
      益難認被告有何偽造文書及詐欺取財情事，被告所辯並非
      無稽。
五、綜上所述，本件檢察官所提積極證據，尚不足以認定被告有
    偽造文書等犯行，其間尚有合理之懷疑存在。此外，復查無
    其他積極證據足認被告有公訴意旨所述犯行，被告既未經證
    明犯罪，揆諸首揭說明，自應為無罪之諭知。
據上論斷，應依刑事訴訟法第301 條第1 項，判決如主文。
本案經檢察官甲○○到庭執行職務。
中    華    民    國    97    年    1     月    10    日
                  鳳山刑事第二庭  審判長法  官  林水城
                                        法  官  楊筑婷
                                        法  官  譚德周
以上正本證明與原本無異。
如不服本判決應於收受本判決後10日內向本院提出上訴書狀，並
應敘述具體理由，如未敘述上訴理由者，應於上訴期間屆滿後20
日內補提理由書狀於本院（均須按他造當事人之人數附繕本）「
切勿逕送上級法院」。
中    華    民    國    97    年    1     月    10    日
                                        書記官  林雅婷


司法院資訊處製作；財團法人民間司法改革基金會備份。
